ACORDAO-COMPLETO-2438909

ACÓRDÃO 4541/2020 ATA 48/2020 - PLENÁRIO

VISTOS, relatados e discutidos estes embargos de declaração opostos por Júlio Cezar Ferreira e SO Telecomunicações, Segurança e Eletrônica Ltda. contra o Acórdão 2421/2020-TCU-Plenário,
		ACORDAM os Ministros do Tribunal de Contas da União, reunidos em Sessão Extraordinária do Plenário, diante das razões expostas pelo Relator e com fundamento nos arts. 32, inciso II, e 34 da Lei 8.443/1992, em:
		9.1. não conhecer os embargos de declaração opostos por SO Telecomunicações, Segurança e Eletrônica Ltda.;
		9.2. conhecer e rejeitar os embargos de declaração opostos por Júlio Cezar Ferreira, mantendo-se inalterado o 2.421/2020-TCU-Plenário;  
		9.3. receber como meras petições as peças 1.679, 1.680, 1.728, 1.729, 1.770 e 1.771;
		9.4. dar ciência a Júlio Cezar Ferreira de que a oposição de sucessivos embargos de declaração para rediscutir teses devidamente rejeitadas possui nítido caráter protelatório, podendo ensejar: i) que o apelo recursal seja recebido como mera petição, nos termos do art. 287, § 6º, do Regimento Interno do TCU; e ii) a aplicação da multa prevista no art. 1.026, § 2º, do Código de Processo Civil, ao seu autor; 
		9.5. dar ciência desta deliberação aos embargantes;
		9.6. encaminhar os autos ao Ministério Público de Contas para se manifestar sobre o recurso apresentado por Jose Domingos Soares às peças 1.656 e 1.668, tão logo sejam expedidas as comunicações determinadas; e
	9.7. orientar a SecexDefesa que dê tratamento à petição de Luiz Henrique Oliveira Muniz à peça 1.664.

Embargos de declaração opostos por Júlio Cezar Ferreira e por SO Telecomunicações, Segurança e Eletrônica Ltda.  contra o Acórdão 2.421/2020-TCU-Plenário .

Departamento de Polícia Federal - Superintendência Regional no Amazonas.

3. Embargantes: Júlio Cezar Ferreira (CPF XXX.435.052-XX); SO Telecomunicações, Segurança e Eletrônica Ltda. (CNPJ 03.110.585/0001-90).

Augusto Nardes.

13.1. Ministros presentes: José Mucio Monteiro (Presidente), Walton Alencar Rodrigues, Benjamin Zymler, Augusto Nardes, Aroldo Cedraz, Raimundo Carreiro, Ana Arraes, Bruno Dantas (Relator) e Vital do Rêgo.
13.2. Ministro que alegou impedimento na Sessão: Augusto Nardes.
13.3. Ministros-Substitutos presentes: Augusto Sherman Cavalcanti, Marcos Bemquerer Costa, André Luís de Carvalho e Weder de Oliveira.

ACORDAO-COMPLETO-2539881

Acórdão de Relação 1412/2022 - Plenário

Acórdão de Relação

BRUNO DANTAS

Ministro Bruno Dantas.

Trata-se de novos embargos de declaração opostos por Júlio Cezar Ferreira (peça 1.766) e por SO Telecomunicações, Segurança e Eletrônica Ltda. (peça 1.768) contra o Acórdão 2421/2020-TCU-Plenário (peça 1.736) .
2. Essa deliberação julgou embargos de declaração opostos pelos mesmos embargantes contra o Acórdão 1636/2020-TCU-Plenário (peça 1.686) , o qual rejeitou embargos de declaração opostos contra o Acórdão 1061/2020-TCU-Plenário (peça 1.634) , que negou provimento a recurso de reconsideração interposto contra o Acórdão 639/2017-TCU-Plenário (peça 657) , o qual condenou, entre outros, Júlio Cesar Ferreira ao ressarcimento solidário de valores e ao pagamento de multa individual.
3. Devidamente notificado do Acórdão 2421/2020-TCU-Plenário em 14/10/2020 (peça 1.761) , Júlio Cézar Ferreira opôs os embargos em 26/10/2020. 
4. Na mesma data, o embargante opôs embargos em nome de sua empresa SO Telecomunicações, Segurança e Eletrônica Ltda. (peça 1.768) .
5. Nesta oportunidade, os embargantes, em petições de mesmo conteúdo, alegam que a deliberação recorrida estaria eivada de omissão, obscuridade e contradição, trazendo, em suma, os seguintes argumentos:
ao apreciar o Inquérito Policial (IPF) 748/2005, produzido pelo Departamento de Polícia Federal (DPF) , o qual estaria eivado de vícios e irregularidades, e ao manter inalterado o Acórdão 1636/2020-TCU-Plenário, a decisão teria sido omissa pela falta de perícia no local, não havendo provas concretas contra sua pessoa, fundamentando-se apenas em alegações de "supostos" serviços por ele prestados na Superintendência da DPF em Manaus/AM; 
a necessidade de constar as provas concretas de todos os serviços prestados de forma idônea pelo embargante, além do recebimento pelos serviços contratados no local;  
não fora realizada qualquer tipo de perícia no local de prestação dos serviços, a qual poderia comprovar a efetiva execução desses, refutar as incoerentes alegações de suposta emissão de notas fiscais frias, sem que tivesse havido a respectiva aquisição de bens ou serviços para recebimento de valores indevidos da SR/DPF/AM, bem como as alegações de que teria captado mais empresas e pessoas físicas para emissão de notas e recibos frios;
a referida perícia poderia apreciar os serviços executados no local pelo embargante, que apenas teria recebido pelos serviços que lhe foram impostos e contratados.
6. Diante das questões aduzidas, os embargantes finalizam os expedientes com o seguinte pedido, com os devidos ajustes formais:
"Que seja conhecido o presente Embargo já que resta demonstrada a presença de omissão, dúvida e obscuridade no acórdão embargado, para que seja sanada a omissão e esclarecidos os pontos dúbios e/ou obscuros e a possibilidade de atribuir efeito modificativo ao presente embargo, para excluir a multa e ressarcimento solidário, valores exorbitantes estes, os quais o Embargante fora condenado, que foge da realidade fática do Embargante, visto que não há meios de provas realizados mediante perícia no local em que os serviços foram prestados para tal condenação, o que implica ofensa aos princípios da ampla defesa, contraditório e da verdade real."
7. Por fim, na mesma data da oposição dos embargos, os embargantes juntaram documentos de mesmo teor denominados como recurso de reconsideração (peças 1.770 e 1.771) . Esses documentos são similares às peças 1.677 e 1.679 também denominadas, pelos embargantes, como recursos de reconsideração.
	É o relatório.

não há.

Subprocurador-Geral Paulo Soares Bugarin.

TOMADA DE CONTAS DA SUPERINTENDÊNCIA REGIONAL DO DEPARTAMENTO DA POLÍCIA FEDERAL NO AMAZONAS (SR/DPF/AM). EXERCÍCIO DE 2002. CONTAS REGULARES COM RESSALVA. RECURSO DE REVISÃO INTERPOSTO PELO MP/TCU. FRAUDES E DESVIOS. PROVIMENTO. CONTAS IRREGULARES. DÉBITO. MULTA. INABILITAÇÃO PARA O EXERCÍCIO DE CARGO EM COMISSÃO E FUNÇÃO DE CONFIANÇA. DECLARAÇÃO DE INIDONEIDADE. RECURSOS DE RECONSIDERAÇÃO. NÃO CONHECIMENTO DE ALGUNS RECURSOS. AUSÊNCIA DE SUCUMBÊNCIA DOS RECORRENTES. PROVIMENTO PARCIAL DE OUTROS. NÃO PROVIMENTO DOS DEMAIS RECURSOS. MANUTENÇÃO DO ACÓRDÃO RECORRIDO. EMBARGOS DE DECLARAÇÃO. CONHECIMENTO. REJEIÇÃO. NOVOS EMBARGOS. NÃO CONHECIMENTO DE UM DOS EMBARGOS. AUSÊNCIA DE OMISSÃO, CONTRADIÇÃO OU OBSCURIDADE. CONHECIMENTO. REJEIÇÃO. TERCEIRO EMBARGOS. NÃO CONHECIMENTO DE UM DOS EMBARGOS. AUSÊNCIA DE OMISSÃO, CONTRADIÇÃO OU OBSCURIDADE. CONHECIMENTO. REJEIÇÃO. ALERTA AOS EMBARGANTES QUE A INTERPOSIÇÃO DE NOVOS RECURSOS SEM A SUPERVENIÊNCIA DE DOCUMENTOS NOVOS E COM FINS MERAMENTE PROLELATÓRIOS ENSEJERÁ A APLICAÇÃO DE MULTA.

TOMADA DE CONTAS SIMPLIFICADA (TCSP)

Secretaria de Recursos (Serur) e Secretaria de Controle Externo da Defesa Nacional e da Segurança Pública (SecexDefesa).

Trata-se de embargos de declaração opostos por Júlio Cezar Ferreira (peça 1.766) e por SO Telecomunicações, Segurança e Eletrônica Ltda. (peça 1.768) contra o Acórdão 2421/2020-TCU-Plenário (peça 1.736) .
Essa deliberação julgou embargos de declaração opostos pelos mesmos embargantes contra o Acórdão 1636/2020-TCU-Plenário (peça 1.686) , o qual rejeitou embargos de declaração opostos contra o Acórdão 1061/2020-TCU-Plenário (peça 1.634) , que negou provimento a recurso de reconsideração interposto contra o Acórdão 639/2017-TCU-Plenário (peça 657) , o qual condenou, entre outros, Júlio Cesar Ferreira ao ressarcimento solidário de valores e ao pagamento de multa individual.
Devidamente notificado do Acórdão 2421/2020-TCU-Plenário em 14/10/2020 (peça 1.761) , Júlio Cézar Ferreira opôs os embargos em 26/10/2020. 
Nesta oportunidade, os embargantes, em peças de mesmo conteúdo, alegam que a deliberação recorrida estaria eivada de omissão, obscuridade e contradição, trazendo, em suma, os seguintes argumentos:
ao apreciar o Inquérito Policial (IPF) 748/2005, produzido pelo Departamento de Polícia Federal (DPF) , o qual estaria eivado de vícios e irregularidades, e ao manter inalterado o Acórdão 1636/2020-TCU-Plenário, a decisão teria sido omissa pela falta de perícia no local, não havendo provas concretas contra sua pessoa, fundamentando-se apenas em alegações de "supostos" serviços por ele prestados na Superintendência da DPF em Manaus; 
a necessidade de constar as provas concretas de todos os serviços prestados de forma idônea pelo embargante, além do recebimento pelos serviços contratados no local;  
não fora realizada qualquer tipo de perícia no local de prestação dos serviços, a qual poderia comprovar a efetiva execução desses, refutar as incoerentes alegações de suposta emissão de notas fiscais frias, sem que tivesse havido a respectiva aquisição de bens ou serviços para recebimento de valores indevidos da SR/DPF/AM, bem como as alegações de que teria captado mais empresas e pessoas físicas para emissão de notas e recibos frios;
a referida perícia poderia apreciar os serviços executados no local pelo embargante, que apenas teria recebido pelos serviços que lhe foram impostos e contratados.
Sendo assim, os embargantes requerem o conhecimento e o acolhimento dos embargos de declaração, para que, em suma, sejam excluídas a multa e o débito imputados a Júlio Cezar Ferreira.
Satisfeitos os requisitos de admissibilidade, os embargos opostos por Júlio Cezar Ferreira devem ser conhecidos, com fundamento nos arts. 32, inciso II, e 34 da Lei 8.443/1992. 
De outra parte, os embargos opostos por SO Telecomunicações, Segurança e Eletrônica Ltda. não devem ser conhecidos, por falta de interesse recursal, tendo em vista que o acórdão embargado não gerou sucumbência à empresa.
No mérito, os embargantes opõem estes terceiros embargos, trazendo as mesmas teses recursais. 
Anoto que todas as teses recursais acima foram enfrentadas em quatro oportunidades por este Colegiado, desde os embargos de declaração opostos contra o acórdão que originalmente lhe imputou débito e lhe aplicou multa neste processo, passando pelo julgamento de recurso de reconsideração e culminando com dois embargos de declaração opostos antes deste.
Como dito, estes embargos de declaração repetem os mesmos argumentos anteriores e buscam, mais uma vez, rediscutir o mérito de sua condenação, sem, entretanto, almejar a correção de possível obscuridade, omissão ou contradição na decisão embargada.
Por oportuno, transcrevo excerto do meu voto que fundamentou o acórdão embargado, que bem elucida a questão:
" (...) 
9. Como já apontado nas deliberações anteriores, a condenação do embargante fundamentou-se em prova emprestada, constante do que foi apurado no Inquérito Policial (IPL) 748/2005, produzido pela própria Polícia Federal.
10. Reitero o que anotei no voto que julgou os embargos anteriores que, "nos parágrafos 42 a 61 do voto que fundamentou a decisão embargada, essa questão foi tratada detalhadamente em sede de preliminar, culminando com a conclusão de que não haveria, do ponto de vista jurídico, ilegalidade na utilização do referido IPL como meio probante nesta TCE". Assim, não há que se falar que a condenação do embargante ocorreu sem prova concreta.
11. Ademais, não houve omissão no acórdão embargado quanto à análise de que o IPL 748/2005 da DPF seria documento eivado de vícios e irregularidades. Primeiro, esse argumento não foi trazido nos embargos de declaração anteriores, conforme pode ser verificado do teor da peça 1.677. Segundo, o IPL é documento oficial de apuração do próprio DPF, no qual foram investigadas e comprovadas irregularidades no âmbito da Superintendência Regional da Polícia Federal no Estado do Amazonas, não havendo, por ora, quaisquer elementos que o tornem ilegítimo para os fins a que se destina.
12. As conclusões desse IPL materializaram-se em prova nestes autos, motivo pelo qual no âmbito deste Tribunal os responsabilizados, foram chamados a apresentar suas respectivas defesas sobre os fatos imputados em consonância com os princípios da ampla defesa e do contraditório.
13. Quanto ao argumento de que teria recebido pelos serviços efetivamente prestados e que não haveria prova que refutasse isso, mais uma vez, o embargante não traz qualquer evidência que demonstre que os serviços impugnados pelo IPL 748/2005 da DPF foram, de fato, prestados.
14. No voto anterior, alertei que o embargante não tinha refutado a assertiva do IPL 748/2005 da DPF de que "vários serviços supostamente prestados por Júlio Cezar não têm coerência com as atividades em que atuava". Ora, seria de se esperar que o embargante acostasse aos autos alguma documentação que demonstrasse a execução dos serviços e denegasse afirmações como a citada acima.
15. Assim, não há como reconhecer que os serviços impugnados pelo IPL 748/2005 foram efetivamente prestados.
16. Por fim, não há omissão, contradição ou obscuridade quanto à não realização de perícia ou determinação nesse sentido por parte do Tribunal.
17. Como observado no voto do acórdão embargado, não cabe ao Tribunal fazer perícia ou inspeção no local a pedido da parte, não havendo, nos processos de controle externo, a figura da perícia judicial.
18. Naquele voto, deixei assente que tal fato não impediria que tal perícia venha a ser feita e apresentada para fins de compor a defesa do embargante, o que poderá ser utilizado em eventual recurso de revisão. (...) "
Assim, reitera-se que inexistem as alegadas contradições, obscuridades e omissões no acórdão embargado.
Considerando que o embargante opôs este embargos de declaração pela terceira vez com teor muito similar aos anteriores, os quais, conforme demonstrado,  foram devidamente analisados e rejeitados, deve ser alertado a Júlio Cezar Ferreira que a reiteração, em peças recursais incabíveis, de argumentos já devidamente examinados e refutados pelo órgão julgador evidencia uso abusivo da espécie recursal com intuito de evitar que a decisão deste Tribunal produza seus efeitos, podendo caracterizar-se como meramente protelatórios.
Assim ocorrendo, o apelo recursal deverá ser recebido como mera petição e poderá ensejar a aplicação de multa ao embargante, nos termos do art. 1.026, § 2º, do Código de Processo Civil, consoante jurisprudência deste Tribunal, a exemplo dos Acórdãos 593/2017 e 2.001/2020, ambos do Plenário.
Por evidente, a ressalva acima não se aplica às hipóteses do art. 35 da Lei 8.443/1992, que fundamentam eventual interposição de recurso de revisão.
Na mesma linha de atuação, os embargantes juntaram aos autos as peças 1.679, 1.680, 1.728, 1.729, 1.770 e 1.771 todas, por eles, denominadas de recurso de reconsideração. 
Ocorre que essas peças foram apresentadas após o julgamento dos recursos de reconsideração originalmente interpostos por Júlio Cezar Ferreira e por SO Telecomunicações, Segurança e Eletrônica e concomitantemente aos embargos de declaração opostos contra os Acórdãos 2.421/2020 e 1.636/2020, ambos do Plenário. 
Ademais, tais peças são de teor similar ao recurso de reconsideração originalmente interposto, não trazendo qualquer informação adicional ou nova que lhes socorresse ou que não tivesse sido analisada por este Colegiado, não cabendo nem mesmo recebê-las como memoriais
Nesse sentido, recebo as referidas peças como meras petições, sem que tenham o condão de alterar o mérito da condenação de Júlio Cesar Ferreira. 
Registro, por fim, que há recurso de reconsideração interposto por José Domingos Soares pendente de manifestação do Ministério Público junto ao Tribunal (peças 1.656 e 1.668) , bem como pedido de ressarcimento feito por Luiz Henrique Oliveira Muniz em virtude do pagamento de multa pecuniária a maior (peça 1.664) .
Nesse sentido, tão logo sejam realizadas as comunicações pertinentes, os autos devem ser encaminhados ao Ministério Público de Contas e à SecexDefesa, para que se manifestem sobre os respectivos documentos.
Ante o exposto, voto para que o Tribunal adote o Acórdão que ora submeto à deliberação deste Colegiado.
TCU, Sala das Sessões Ministro Luciano Brandão Alves de Souza,
Ministro BRUNO DANTAS
Relator